---
title: "Crea_df_woe"
author: "Gustavo Amador Fonseca C20451"
date: "2025-07-07"
output: html_document
---

```{r, echo = FALSE, warning= FALSE, results='hide', message = FALSE}
library(readr)
library(dplyr)
library(ggplot2)
library(ggcorrplot)
library(dplyr)
library(stats)
library(pROC)
library(caret)
library(ggplot2)
library(boot)
library(scorecard)


data_raw <- read_csv("../data/Dengue diseases dataset.csv", show_col_types = FALSE)

```

# Limpieza de datos

# Limpieza de Datos

```{r}
#Creación de copia del df original
datos <- data_raw
names(datos)[9] <- "Dengue Diagnosis"
# Asegurar que Dengue sea binaria
datos$`Dengue Diagnosis` <- as.numeric(as.character(datos$`Dengue Diagnosis`))
#View(datos)
```


```{r}
# Se están eliminando las observaciones con datos faltantes
datos <- datos %>%
  select(`Dengue Diagnosis`, Age, Haemoglobin, PDW, `WBC Count`, 
         `Differential Count`, `RBC PANEL`, `Platelet Count` ) %>%
  na.omit()
datos
```


# Transformación WoE

```{r, message=FALSE}
# Variables continuas para transformar con WoE
vars_continuas <- c("Age", "Haemoglobin", "Platelet Count", "PDW", "WBC Count")

# Crear los bins WoE
bins <- woebin(dt = datos, y = "Dengue Diagnosis", x = vars_continuas)

# Aplicar WoE a una copia 
woe_transformado <- woebin_ply(dt = datos, bins = bins)

# Extraer solo columnas _woe
woe_solo <- select(woe_transformado, ends_with("_woe"))

# Unir sin perder 
datos_woe <- bind_cols(datos, woe_solo)
```
```{r}
# Guardar el conjunto de datos transformado con WoE en la carpeta data
write.csv(datos_woe, "../data/datos_woe.csv", row.names = FALSE)
```

```{r}
# Visualizar la base de datos
datos_woe
```



```{r}
# Visualizar características de las bins en la variable Age para analizar si tiene coherencia
bins$Age
```
Despues de aplicar la transformación WoE donde R elige los bins automáticamente usando un algoritmo de discretización supervisada, y por defecto utiliza el método ChiMerge (Chi-squared merging). Se obtinen los bins de [-Inf,20), [20,76) y [76, Inf), y respectivamente a los intervalos, los valores en ellos se transfroman a los valores 0.49967013, 0.08682491 y -1.63961141.

```{r}
# Visualizar características de las bins en la variable Platelet Count para analizar si tiene coherencia
bins$`Platelet Count`
```

Se puede observar que tamben realiza 3 bins, donde se tienen 3 categorías de cantidad de plaquetas, donde la mayoría estan ubicadas en baja cantidad de plaquetas (menor a 90000)


