---
title: "Logistico"
author: "Gustavo Amador Fonseca C20451"
date: "2025-06-16"
output: html_document
---

```{r, echo = FALSE, warning= FALSE, results='hide', message = FALSE}
library(readr)
library(dplyr)
library(ggplot2)
library(ggcorrplot)
library(dplyr)
#library(ggpubr)
library(stats)
#library(gridExtra)
library(pROC)
library(caret)
library(ggplot2)
library(boot)
library(scorecard)

data_raw <- read_csv("../data/Dengue diseases dataset.csv", show_col_types = FALSE)

```

# Limpieza de Datos

```{r}
#Creación de copia del df original (crudo)
datos <- data_raw
names(datos)[9] <- "Dengue Diagnosis"
#View(data_clean)
```

```{r}
# Asegurar que Dengue sea binaria
datos$`Dengue Diagnosis` <- as.numeric(as.character(datos$`Dengue Diagnosis`))

# Eliminar la observaciones nulas en Dengue Diagnosis
datos <- datos[!is.na(datos$`Dengue Diagnosis`),]
datos
```

```{r}
# Variables continuas para transformar con WoE
vars_continuas <- c("Age", "Haemoglobin", "Platelet Count", "PDW", "WBC Count")

# Crear los bins WoE
bins <- woebin(dt = datos, y = "Dengue Diagnosis", x = vars_continuas)

# Aplicar WoE a una copia 
woe_transformado <- woebin_ply(dt = datos, bins = bins)

# Extraer solo columnas _woe
woe_solo <- select(woe_transformado, ends_with("_woe"))

# Unir sin perder 
datos_woe <- bind_cols(datos, woe_solo)
```

```{r}
datos_woe
#View(datos_woe)
```


La WBC Count_woe fue colapsada en un solo bin: [-Inf, Inf], esto lo que puede significar es que el algoritmo no encontró forma de dividirla en grupos útiles, seguro porque presenta una correlación lineal con Dengue altísima (0.92)... por lo que no se va a considerar la forma woe en la regresión.


```{r}
# Asegurar que las variables categóricas están como factores
datos_woe$Sex <- as.factor(datos_woe$Sex)
datos_woe$`Differential Count` <- as.factor(datos_woe$`Differential Count`)
datos_woe$`RBC PANEL` <- as.factor(datos_woe$`RBC PANEL`)

# Modelo logístico con todas las variables (originales + transformadas)
modelo_logit_completo <- glm(`Dengue Diagnosis` ~ 
                         Age + Age_woe +
                         Haemoglobin + Haemoglobin_woe +
                         `Platelet Count` + `Platelet Count_woe` +
                         PDW + PDW_woe +
                         `WBC Count` + 
                         Sex + 
                         `Differential Count` + 
                         `RBC PANEL`,
                       data = datos_woe,
                       family = binomial)

# Ver el resumen del modelo
summary(modelo_logit_completo)

# Calcular el BIC
#BIC(modelo_completo)

```
Se puede ver que ni la varible Platelet Count se ve estadísticamente importante... por loque quitaré WBC Count que es con la que presenta mayor colinealidad con Platelet y Dengue 

```{r}
# Ahora quitando las variables woe con valor p de 1, excepto edad_woe
modelo_logit_sin_woe <- glm(`Dengue Diagnosis` ~ 
                         Age + Age_woe +
                         Haemoglobin +
                         `Platelet Count` + `Platelet Count_woe` +
                         PDW +
                         #`WBC Count` + 
                         `Differential Count` + 
                         `RBC PANEL`,
                       data = datos_woe,
                       family = binomial)
summary(modelo_logit_sin_woe)
```

```{r, warning=false}
# Filtrar filas completas (sin NA en variables relevantes)
variables_modelo <- c("Dengue Diagnosis", 
                      "Age", "Age_woe", "Haemoglobin", 
                      "Platelet Count", "Platelet Count_woe", 
                      "PDW", "Differential Count", "RBC PANEL")

datos_modelo <- datos_woe[complete.cases(datos_woe[, variables_modelo]), ]

# Ajustar nuevamente el modelo sin NA
modelo_logit_sin_woe <- glm(`Dengue Diagnosis` ~ 
                              Age + Age_woe + Haemoglobin + 
                              `Platelet Count` + `Platelet Count_woe` + 
                              PDW + `Differential Count` + `RBC PANEL`,
                            data = datos_modelo,
                            family = binomial)

# Aplicar selección automática
modelo_step <- step(modelo_logit_sin_woe, direction = "both")

# Ver el modelo final
#summary(modelo_step)

```
```{r}
# Número de observaciones del modelo
n_obs <- nrow(model.frame(modelo_logit_sin_woe))

# Búsqueda de modelo óptimo usando BIC
modelo_step_bic <- step(modelo_logit_sin_woe, direction = "both", k = log(n_obs))

# Ver resumen del modelo final por BIC
summary(modelo_step_bic)

# Confirmar el BIC del modelo final
BIC(modelo_step_bic)

```
Resulta que de las variables... platelet conunt y woe pues en teoría debería reflejar los mismo... por lo que sería bueno quitar la sin woe porque es menos relevante y para que no haya redundancia


```{r}
model_logit_final <- glm(formula = `Dengue Diagnosis` ~ Age_woe + 
    `Platelet Count_woe`, family = binomial, data = datos_modelo)
summary(model_logit_final)
```

# Ver la capacidad predictiva

```{r}

set.seed(123)  # Para que sea reproducible

#Partir datos en 70% training y 30% testing
n <- nrow(datos_modelo)
idx_train <- sample(1:n, size = 0.7 * n)

train <- datos_modelo[idx_train, ]
test  <- datos_modelo[-idx_train, ]

# Ajustar el modelo solo con el conjunto de training
modelo_logit_final <- glm(`Dengue Diagnosis` ~ Age_woe + `Platelet Count_woe`,
                          data = train,
                          family = binomial)

# Predecir probabilidades en el conjunto de testing
prob_test <- predict(modelo_logit_final, newdata = test, type = "response")

# Convertir a clases predichas (umbral 0.5) no se si sea lo correcto en este caso
pred_test <- ifelse(prob_test > 0.5, 1, 0)

# Evaluar con matriz de confusión
confusionMatrix(as.factor(pred_test), as.factor(test$`Dengue Diagnosis`))

# AUC y curva ROC
roc_obj <- roc(test$`Dengue Diagnosis`, prob_test)
plot(roc_obj, col = "blue", main = "Curva ROC - Modelo Final")
auc(roc_obj)


```





































# Métricas
```{r}


# Predicción binaria con umbral 0.5... no estoy seguro cual umbral usar
pred_binaria <- ifelse(prob > 0.5, 1, 0)

confusionMatrix(as.factor(pred_binaria), as.factor(data_clean$`Dengue Diagnosis`))
```

```{r}


data_clean$prob <- prob

ggplot(datos_limpios, aes(x = `Platelet Count`, y = prob, color = `Dengue Diagnosis`)) +
  geom_point(alpha = 0.5) +
  geom_smooth(method = "glm", method.args = list(family = "binomial"), se = FALSE) +
  labs(title = "Probabilidad predicha vs. recuento de plaquetas",
       y = "Probabilidad de dengue", x = "Conteo de plaquetas")

```







