---
title: "Logistico"
author: "Gustavo Amador Fonseca C20451"
date: "2025-06-16"
output:
  html_document: default
  pdf_document: default
---

```{r, echo = FALSE, warning= FALSE, results='hide', message = FALSE}
library(readr)
library(dplyr)
library(ggplot2)
library(ggcorrplot)
library(dplyr)
#library(ggpubr)
library(stats)
#library(gridExtra)
library(pROC)
library(caret)
library(ggplot2)
library(boot)
library(scorecard)

data_raw <- read_csv("../data/Dengue diseases dataset.csv", show_col_types = FALSE)

```

# 1. Limpieza de datos

# Limpieza de Datos

```{r}
#Creación de copia del df original (crudo)
datos <- data_raw
names(datos)[9] <- "Dengue Diagnosis"
# Asegurar que Dengue sea binaria
datos$`Dengue Diagnosis` <- as.numeric(as.character(datos$`Dengue Diagnosis`))
#View(data_clean)
```

```{r}


# Eliminar la observaciones nulas en Dengue Diagnosis
datos <- datos[!is.na(datos$`Dengue Diagnosis`),]
datos
```

# 2. Transformación WoE

```{r}
# Variables continuas para transformar con WoE
vars_continuas <- c("Age", "Haemoglobin", "Platelet Count", "PDW", "WBC Count")

# Crear los bins WoE
bins <- woebin(dt = datos, y = "Dengue Diagnosis", x = vars_continuas)

# Aplicar WoE a una copia 
woe_transformado <- woebin_ply(dt = datos, bins = bins)

# Extraer solo columnas _woe
woe_solo <- select(woe_transformado, ends_with("_woe"))

# Unir sin perder 
datos_woe <- bind_cols(datos, woe_solo)
```

```{r}
datos_woe
#View(datos_woe)
```

La WBC Count_woe fue colapsada en un solo bin: [-Inf, Inf], esto lo que puede significar es que el algoritmo no encontró forma de dividirla en grupos útiles, seguro porque presenta una correlación lineal con Dengue altísima (0.92)... por lo que no se va a considerar la forma woe en la regresión.

```{r}
print(sum(datos$`Dengue Diagnosis` == 1))
print(sum(datos$`Dengue Diagnosis` == 0))
```

## Explorar ajuste del modelo logistico con todas las variables

```{r}
# Asegurar que las variables categóricas están como factores
datos_woe$Sex <- as.factor(datos_woe$Sex)
datos_woe$`Differential Count` <- as.factor(datos_woe$`Differential Count`)
datos_woe$`RBC PANEL` <- as.factor(datos_woe$`RBC PANEL`)

# Modelo logístico con todas las variables (originales + transformadas)
modelo_logit_completo <- glm(`Dengue Diagnosis` ~ 
                         Age + Age_woe +
                         Haemoglobin + Haemoglobin_woe +
                         `Platelet Count` + `Platelet Count_woe` +
                         PDW + PDW_woe +
                         `WBC Count` + 
                         Sex + 
                         `Differential Count` + 
                         `RBC PANEL`,
                       data = datos_woe,
                       family = binomial)

# Ver el resumen del modelo
summary(modelo_logit_completo)

```

Se puede ver que ni la varible Platelet Count se ve estadísticamente importante... por loque quitaré WBC Count que es con la que presenta mayor colinealidad con Platelet y Dengue

## Segundo ajuste eliminando variables

```{r}
# Ahora quitando las variables woe con valor p de 1, excepto edad_woe
modelo_logit_sin_woe <- glm(`Dengue Diagnosis` ~ 
                         Age + Age_woe +
                         Haemoglobin +
                         `Platelet Count` + `Platelet Count_woe` +
                         PDW +
                         #`WBC Count` + 
                         `Differential Count` + 
                         `RBC PANEL`,
                       data = datos_woe,
                       family = binomial)
summary(modelo_logit_sin_woe)
```

En este ajuste se puede ver que ya la variable Platelet Count_woe se muestra altamente significativa, entonces es necesario hacer selección de variables

### Selección de variables anteriores con BIC

```{r, results='markup', echo=TRUE, message=FALSE, warning=FALSE}

# Filtrar filas completas (sin NA en variables relevantes)
variables_modelo <- c("Dengue Diagnosis", 
                      "Age", "Age_woe", "Haemoglobin", 
                      "Platelet Count", "Platelet Count_woe", 
                      "PDW", "Differential Count", "RBC PANEL")

datos_modelo <- datos_woe[complete.cases(datos_woe[, variables_modelo]), ]

# Ajustar nuevamente el modelo sin NA
modelo_logit_sin_woe <- glm(`Dengue Diagnosis` ~ 
                              Age + Age_woe + Haemoglobin + 
                              `Platelet Count` + `Platelet Count_woe` + 
                              PDW + `Differential Count` + `RBC PANEL`,
                            data = datos_modelo,
                            family = binomial)

# Aplicar selección automática con BIC
modelo_step_bic <- step(modelo_logit_sin_woe, direction = "both", k = log(nrow(datos_modelo)))

# Ver resumen del modelo final
summary(modelo_step_bic)

```

Resulta que de las variables... platelet conunt y woe pues en teoría debería reflejar los mismo teniendo alta colinealidad... por lo que sería bueno quitar la sin woe porque es menos relevante y para que no haya redundancia.

# 4. Modelo logístico final y resumen

```{r}
model_logit_final <- glm(formula = `Dengue Diagnosis` ~ Age_woe + 
    `Platelet Count_woe`, family = binomial, data = datos_modelo)

summary(model_logit_final)
```

# Ver la capacidad predictiva

## Validación cruzada cláisca con 5 pliegues
```{r, warning=FALSE}
set.seed(187)

# Asegurar que la variable respuesta es un factor con clase positiva definida
datos_modelo$DengueFactor <- factor(
  ifelse(datos_modelo$`Dengue Diagnosis` == 1, "Sí", "No"),
  levels = c("No", "Sí")
)

# Control de validación cruzada clásica (5 folds)
ctrl <- trainControl(
  method = "cv",           # Validación cruzada clásica
  number = 5,              # 5 pliegues
  classProbs = TRUE,       # Necesario para calcular AUC
  summaryFunction = twoClassSummary,
  savePredictions = "final"
)

# Entrenar modelo con validación cruzada
modelo_cv_clasico <- train(
  DengueFactor ~ Age_woe + `Platelet Count_woe`,
  data = datos_modelo,
  method = "glm",
  metric = "ROC",          # Optimiza AUC
  trControl = ctrl
)

# Mostrar resultados de la validación cruzada
print(modelo_cv_clasico)

# Promedio de AUC en los 5 folds
mean(modelo_cv_clasico$resample$ROC)

```
Detecta correctamente el 97.7% de los casos Sí
Nota correctamente el 99.5% de los No


## CV estratifada sin balanceo
```{r cv-estratificada, message=FALSE, warning=FALSE}

set.seed(187)

# Asegurar niveles correctos (No = 0, Sí = 1)
datos_modelo$DengueFactor <- factor(
  ifelse(datos_modelo$`Dengue Diagnosis` == 1, "Sí", "No"),
  levels = c("No", "Sí")
)

# Proporciones del conjunto de entrenamiento
train_props <- c(0.7, 0.5, 0.3, 0.1)

# Repeticiones por proporción
reps <- 10

# Control de entrenamiento con validación cruzada
ctrl <- trainControl(
  method = "cv",
  number = 5,
  classProbs = TRUE
)

# Inicializar resultados
resultados_estratificados <- data.frame()

for (p in train_props) {
  for (i in 1:reps) {
    # Partición estratificada (sin balanceo)
    idx_train <- createDataPartition(datos_modelo$DengueFactor, p = p, list = FALSE)
    datos_train <- datos_modelo[idx_train, ]
    datos_test <- datos_modelo[-idx_train, ]
    
    # Entrenar el modelo directamente sobre el conjunto estratificado (no balanceado)
    modelo <- train(
      DengueFactor ~ Age_woe + `Platelet Count_woe`,
      data = datos_train,
      method = "glm",
      trControl = ctrl,
      metric = "ROC"
    )
    
    # Predicciones en conjunto de prueba
    pred_test <- predict(modelo, newdata = datos_test, type = "prob")
    
    # Calcular AUC en test
    auc_test <- roc(response = datos_test$DengueFactor,
                    predictor = pred_test$Sí,
                    levels = c("No", "Sí"))$auc
    

# 5. Validación cruzada estratificada (sin balancear)

    # Guardar resultado
    resultados_estratificados <- rbind(resultados_estratificados,
                                       data.frame(TamanoEntrenamiento = round(p * 100),
                                                  Repeticion = i,
                                                  AUC_Test = auc_test))
    
    #message("ENTRENAMIENTO estratificado con ", round(p * 100), "% de datos | Repetición ", i,
    #    ": AUC en TEST = ", round(auc_test, 4))
  }
}


```

```{r}

## 5.1 Resultados promedio AUC por tamaño de entrenamiento

# Mostrar tabla final
print(resultados_estratificados)
resumen_estratificados <- aggregate(AUC_Test ~ TamanoEntrenamiento, data = resultados_estratificados, FUN = mean)
print(resumen_estratificados)

```

## Balanceo artificial de las clases con upSample

```{r cv-estratificada, message=FALSE, warning=FALSE}

set.seed(187)

# Asegurar niveles correctos: "No" (sin dengue), "Sí" (con dengue)
datos_modelo$DengueFactor <- factor(
  ifelse(datos_modelo$`Dengue Diagnosis` == 1, "Sí", "No"),
  levels = c("No", "Sí")
)

# Proporciones del conjunto de entrenamiento
train_props <- c(0.7, 0.5, 0.3, 0.1)

# Repeticiones por proporción
reps <- 10

# Control de entrenamiento con validación cruzada
ctrl <- trainControl(
  method = "cv",
  number = 5,
  classProbs = TRUE,
  summaryFunction = twoClassSummary,
  savePredictions = "final"
)

# Inicializar resultados
resultados_balanceados <- data.frame()

for (p in train_props) {
  for (i in 1:reps) {
    
    # Estratificación del conjunto de entrenamiento
    idx_train <- createDataPartition(datos_modelo$DengueFactor, p = p, list = FALSE)
    datos_train <- datos_modelo[idx_train, ]
    datos_test <- datos_modelo[-idx_train, ]
    
    # Balancear clases en el conjunto de entrenamiento con upSample()
    datos_train_balanceado <- upSample(
      x = datos_train[, c("Age_woe", "Platelet Count_woe")],
      y = datos_train$DengueFactor,
      yname = "DengueFactor"
    )
    
    # Verificar balance (opcional)
    # print(table(datos_train_balanceado$DengueFactor))
    
    # Entrenar modelo logístico
    modelo <- train(
      DengueFactor ~ Age_woe + `Platelet Count_woe`,
      data = datos_train_balanceado,
      method = "glm",
      trControl = ctrl,
      metric = "ROC"
    )
    
    # Predicción sobre conjunto de prueba (no balanceado)
    pred_test <- predict(modelo, newdata = datos_test, type = "prob")
    
    # Calcular AUC
    auc_test <- roc(response = datos_test$DengueFactor,
                    predictor = pred_test$Sí,
                    levels = c("No", "Sí"))$auc
    

# 5. Validación cruzada estratificada (sin balancear)

    # Guardar resultados
    resultados_balanceados <- rbind(resultados_balanceados,
                        data.frame(TamanoEntrenamiento = round(p * 100),
                                   Repeticion = i,
                                   AUC_Test = auc_test))
    
    #message("✅ Entrenamiento balanceado con", round(p * 100), "% de datos | Repetición", i,
    #    ": AUC en TEST =", round(auc_test, 4), "\n")
  }
}


```

```{r}
## 6.1 Resultados promedio AUC balanceado

# Mostrar tablas
print(resultados_balanceados)
resumen_balanceados <- aggregate(AUC_Test ~ TamanoEntrenamiento, data = resultados_balanceados, FUN = mean)
print(resumen_balanceados)
```
En general se puede notar que el BALANCEADO da peroes (mínimos) resultados de ajuste de AUC, por que el balanceo no evidencia alguana mejora significativa.

Considerar que:
El sobremuestreo (overfitting) puede hacer que algunas observaciones se repitan mucho. Si querés ser más riguroso, podés usar más repeticiones o comparar con métodos como SMOTE.


# Validación cruzada repetida (30% de trainig)

```{r, warning=FALSE, message=FALSE}
set.seed(187)

# Variable de clase como factor binario
datos_modelo$DengueFactor <- factor(
  ifelse(datos_modelo$`Dengue Diagnosis` == 1, "Sí", "No"),
  levels = c("No", "Sí")
)

# Repeticiones
reps <- 30
porcentaje_entrenamiento <- 0.3

# Almacenar resultados
metricas <- data.frame()

for (i in 1:reps) {
  
  # 1. Partición estratificada (30% para entrenar)
  idx_train <- createDataPartition(datos_modelo$DengueFactor, p = porcentaje_entrenamiento, list = FALSE)
  train_data <- datos_modelo[idx_train, ]
  test_data <- datos_modelo[-idx_train, ]
  
  # 2. Control de validación cruzada estratificada
  ctrl <- trainControl(
    method = "cv",
    number = 5,
    classProbs = TRUE,
    summaryFunction = twoClassSummary,
    savePredictions = "final"
  )
  
  # 3. Modelo
  modelo <- train(
    DengueFactor ~ Age_woe + `Platelet Count_woe`,
    data = train_data,
    method = "glm",
    metric = "ROC",
    trControl = ctrl
  )
  
  # 4. Predicción sobre test externo
  pred_probs <- predict(modelo, newdata = test_data, type = "prob")
  pred_clase <- predict(modelo, newdata = test_data)
  
  # 5. AUC
  auc <- roc(response = test_data$DengueFactor,
             predictor = pred_probs$Sí,
             levels = c("No", "Sí"))$auc
  
  # 6. Matriz de confusión y métricas
  cm <- confusionMatrix(pred_clase, test_data$DengueFactor, positive = "Sí")
  
  metricas <- rbind(metricas, data.frame(
    Repeticion = i,
    AUC = auc,
    Accuracy = cm$overall["Accuracy"],
    Sensibilidad = cm$byClass["Sensitivity"],
    Especificidad = cm$byClass["Specificity"],
    F1 = cm$byClass["F1"],
    Precision = cm$byClass["Precision"]
  ))
}

# Ver resumen
print(summary(metricas))

```




