---
title: "Logistico"
author: "Gustavo Amador Fonseca C20451"
date: "2025-06-16"
output:
  pdf_document: default
  html_document: default
---

```{r, echo = FALSE, warning= FALSE, results='hide', message = FALSE}
library(readr)
library(dplyr)
library(ggplot2)
library(ggcorrplot)
library(dplyr)
#library(ggpubr)
library(stats)
#library(gridExtra)
library(pROC)
library(caret)
library(ggplot2)
library(boot)
library(scorecard)

data_raw <- read_csv("../data/Dengue diseases dataset.csv", show_col_types = FALSE)

```

# Limpieza de Datos

```{r}
#Creación de copia del df original (crudo)
datos <- data_raw
names(datos)[9] <- "Dengue Diagnosis"
# Asegurar que Dengue sea binaria
datos$`Dengue Diagnosis` <- as.numeric(as.character(datos$`Dengue Diagnosis`))
#View(data_clean)
```

```{r}


# Eliminar la observaciones nulas en Dengue Diagnosis
datos <- datos[!is.na(datos$`Dengue Diagnosis`),]
datos
```

```{r}
# Variables continuas para transformar con WoE
vars_continuas <- c("Age", "Haemoglobin", "Platelet Count", "PDW", "WBC Count")

# Crear los bins WoE
bins <- woebin(dt = datos, y = "Dengue Diagnosis", x = vars_continuas)

# Aplicar WoE a una copia 
woe_transformado <- woebin_ply(dt = datos, bins = bins)

# Extraer solo columnas _woe
woe_solo <- select(woe_transformado, ends_with("_woe"))

# Unir sin perder 
datos_woe <- bind_cols(datos, woe_solo)
```

```{r}
datos_woe
#View(datos_woe)
```


La WBC Count_woe fue colapsada en un solo bin: [-Inf, Inf], esto lo que puede significar es que el algoritmo no encontró forma de dividirla en grupos útiles, seguro porque presenta una correlación lineal con Dengue altísima (0.92)... por lo que no se va a considerar la forma woe en la regresión.


```{r}
print(sum(datos$`Dengue Diagnosis` == 1))
print(sum(datos$`Dengue Diagnosis` == 0))
```


Tantear BIC con todas las variables pero al parecer no sirvió de nada 
```{r}
# Asegurar que las variables categóricas están como factores
datos_woe$Sex <- as.factor(datos_woe$Sex)
datos_woe$`Differential Count` <- as.factor(datos_woe$`Differential Count`)
datos_woe$`RBC PANEL` <- as.factor(datos_woe$`RBC PANEL`)

# Modelo logístico con todas las variables (originales + transformadas)
modelo_logit_completo <- glm(`Dengue Diagnosis` ~ 
                         Age + Age_woe +
                         Haemoglobin + Haemoglobin_woe +
                         `Platelet Count` + `Platelet Count_woe` +
                         PDW + PDW_woe +
                         `WBC Count` + 
                         Sex + 
                         `Differential Count` + 
                         `RBC PANEL`,
                       data = datos_woe,
                       family = binomial)

# Ver el resumen del modelo
summary(modelo_logit_completo)

# Calcular el BIC
#BIC(modelo_completo)

```
Se puede ver que ni la varible Platelet Count se ve estadísticamente importante... por loque quitaré WBC Count que es con la que presenta mayor colinealidad con Platelet y Dengue 

Modelo completo con muchas variables (algunas con poca significancia).
```{r}
# Ahora quitando las variables woe con valor p de 1, excepto edad_woe
modelo_logit_sin_woe <- glm(`Dengue Diagnosis` ~ 
                         Age + Age_woe +
                         Haemoglobin +
                         `Platelet Count` + `Platelet Count_woe` +
                         PDW +
                         #`WBC Count` + 
                         `Differential Count` + 
                         `RBC PANEL`,
                       data = datos_woe,
                       family = binomial)
summary(modelo_logit_sin_woe)
```
Analizar el aporte de estas variables con el S
```{r, results='markup', echo=TRUE, message=FALSE, warning=FALSE}

# Filtrar filas completas (sin NA en variables relevantes)
variables_modelo <- c("Dengue Diagnosis", 
                      "Age", "Age_woe", "Haemoglobin", 
                      "Platelet Count", "Platelet Count_woe", 
                      "PDW", "Differential Count", "RBC PANEL")

datos_modelo <- datos_woe[complete.cases(datos_woe[, variables_modelo]), ]

# Ajustar nuevamente el modelo sin NA
modelo_logit_sin_woe <- glm(`Dengue Diagnosis` ~ 
                              Age + Age_woe + Haemoglobin + 
                              `Platelet Count` + `Platelet Count_woe` + 
                              PDW + `Differential Count` + `RBC PANEL`,
                            data = datos_modelo,
                            family = binomial)

# Aplicar selección automática
modelo_step <- step(modelo_logit_sin_woe, direction = "both")

# Ver el modelo final
summary(modelo_step)

```
```{r}
# Número de observaciones del modelo
n_obs <- nrow(model.frame(modelo_logit_sin_woe))

# Búsqueda de modelo óptimo usando BIC
modelo_step_bic <- step(modelo_logit_sin_woe, direction = "both", k = log(n_obs))

# Ver resumen del modelo final por BIC
summary(modelo_step_bic)

# Confirmar el BIC del modelo final
BIC(modelo_step_bic)


```
Resulta que de las variables... platelet conunt y woe pues en teoría debería reflejar los mismo... por lo que sería bueno quitar la sin woe porque es menos relevante y para que no haya redundancia


```{r}
model_logit_final <- glm(formula = `Dengue Diagnosis` ~ Age_woe + 
    `Platelet Count_woe`, family = binomial, data = datos_modelo)
summary(model_logit_final)
```

# Ver la capacidad predictiva
1- Validación cruzada estratificada 10-fold

2- Ajusta un modelo logístico con edad_woe y platelet_count_woe

3- Calcula AUC, sensibilidad y especificidad promedios


# CV estratifada sin balanceo
```{r cv-estratificada, message=FALSE, warning=FALSE}

set.seed(187)

# Asegurar niveles correctos (No = 0, Sí = 1)
datos_modelo$DengueFactor <- factor(
  ifelse(datos_modelo$`Dengue Diagnosis` == 1, "Sí", "No"),
  levels = c("No", "Sí")
)

# Proporciones del conjunto de entrenamiento
train_props <- c(0.7, 0.5, 0.3, 0.1)

# Repeticiones por proporción
reps <- 10

# Control de entrenamiento con validación cruzada
ctrl <- trainControl(
  method = "cv",
  number = 5,
  classProbs = TRUE
)

# Inicializar resultados
resultados_estratificados <- data.frame()

for (p in train_props) {
  for (i in 1:reps) {
    # Partición estratificada (sin balanceo)
    idx_train <- createDataPartition(datos_modelo$DengueFactor, p = p, list = FALSE)
    datos_train <- datos_modelo[idx_train, ]
    datos_test <- datos_modelo[-idx_train, ]
    
    # Entrenar el modelo directamente sobre el conjunto estratificado (no balanceado)
    modelo <- train(
      DengueFactor ~ Age_woe + `Platelet Count_woe`,
      data = datos_train,
      method = "glm",
      trControl = ctrl,
      metric = "ROC"
    )
    
    # Predicciones en conjunto de prueba
    pred_test <- predict(modelo, newdata = datos_test, type = "prob")
    
    # Calcular AUC en test
    auc_test <- roc(response = datos_test$DengueFactor,
                    predictor = pred_test$Sí,
                    levels = c("No", "Sí"))$auc
    
    # Guardar resultado
    resultados_estratificados <- rbind(resultados_estratificados,
                                       data.frame(TamanoEntrenamiento = round(p * 100),
                                                  Repeticion = i,
                                                  AUC_Test = auc_test))
    
    #message("ENTRENAMIENTO estratificado con ", round(p * 100), "% de datos | Repetición ", i,
    #    ": AUC en TEST = ", round(auc_test, 4))
  }
}


```

```{r}
# Mostrar tabla final
print(resultados_estratificados)
resumen_estratificados <- aggregate(AUC_Test ~ TamanoEntrenamiento, data = resultados_estratificados, FUN = mean)
print(resumen_estratificados)

```


# Balanceo artificial de las clases con upSample
```{r}

set.seed(187)

# Asegurar niveles correctos: "No" (sin dengue), "Sí" (con dengue)
datos_modelo$DengueFactor <- factor(
  ifelse(datos_modelo$`Dengue Diagnosis` == 1, "Sí", "No"),
  levels = c("No", "Sí")
)

# Proporciones del conjunto de entrenamiento
train_props <- c(0.7, 0.5, 0.3, 0.1)

# Repeticiones por proporción
reps <- 10

# Control de entrenamiento con validación cruzada
ctrl <- trainControl(
  method = "cv",
  number = 5,
  classProbs = TRUE,
  summaryFunction = twoClassSummary,
  savePredictions = "final"
)

# Inicializar resultados
resultados_balanceados <- data.frame()

for (p in train_props) {
  for (i in 1:reps) {
    
    # Estratificación del conjunto de entrenamiento
    idx_train <- createDataPartition(datos_modelo$DengueFactor, p = p, list = FALSE)
    datos_train <- datos_modelo[idx_train, ]
    datos_test <- datos_modelo[-idx_train, ]
    
    # Balancear clases en el conjunto de entrenamiento con upSample()
    datos_train_balanceado <- upSample(
      x = datos_train[, c("Age_woe", "Platelet Count_woe")],
      y = datos_train$DengueFactor,
      yname = "DengueFactor"
    )
    
    # Verificar balance (opcional)
    # print(table(datos_train_balanceado$DengueFactor))
    
    # Entrenar modelo logístico
    modelo <- train(
      DengueFactor ~ Age_woe + `Platelet Count_woe`,
      data = datos_train_balanceado,
      method = "glm",
      trControl = ctrl,
      metric = "ROC"
    )
    
    # Predicción sobre conjunto de prueba (no balanceado)
    pred_test <- predict(modelo, newdata = datos_test, type = "prob")
    
    # Calcular AUC
    auc_test <- roc(response = datos_test$DengueFactor,
                    predictor = pred_test$Sí,
                    levels = c("No", "Sí"))$auc
    
    # Guardar resultados
    resultados_balanceados <- rbind(resultados_balanceados,
                        data.frame(TamanoEntrenamiento = round(p * 100),
                                   Repeticion = i,
                                   AUC_Test = auc_test))
    
    #message("✅ Entrenamiento balanceado con", round(p * 100), "% de datos | Repetición", i,
    #    ": AUC en TEST =", round(auc_test, 4), "\n")
  }
}

# Mostrar tablas
print(resultados_balanceados)
resumen_balanceados <- aggregate(AUC_Test ~ TamanoEntrenamiento, data = resultados_balanceados, FUN = mean)
print(resumen_balanceados)

```









































































