---
title: "Untitled"
author: "Gustavo Amador Fonseca C20451"
date: "2025-06-06"
output: html_document
---

```{r, echo = FALSE, warning= FALSE, results='hide', message = FALSE}
library(readr)
library(dplyr)
library(ggplot2)
library(ggcorrplot)
# Cargar paquetes necesarios
library(dplyr)
library(ggpubr)
library(stats)
library(gridExtra)

data_raw <- read_csv("../data/Dengue diseases dataset.csv", show_col_types = FALSE)

```

# Limpieza de Datos

```{r}
#Creación de copia del df original (crudo)
datos <- data_raw
names(datos)[9] <- "Dengue Diagnosis"
#View(data_clean)
```

```{r}
# Asegurarse de que la variable de grupo sea factor
datos$`Dengue Diagnosis` <- as.factor(datos$`Dengue Diagnosis`)

# Variables numéricas a comparar
variables_numericas <- c("Haemoglobin", "WBC Count", "Platelet Count", "PDW")


# Inicializar lista para resultados y gráficos
resultados <- list()
graficos <- list()
```

```{r}
names(datos)


```


```{r}
# Función para analizar cada variable
for (var in variables_numericas) {
  
  grupo0 <- datos %>% filter(`Dengue Diagnosis` == 0) %>% pull(!!sym(var))
  grupo1 <- datos %>% filter(`Dengue Diagnosis` == 1) %>% pull(!!sym(var))
  
  # Pruebas de normalidad
  norm_0 <- shapiro.test(grupo0)
  norm_1 <- shapiro.test(grupo1)
  
  # Decidir qué prueba usar
  if (norm_0$p.value > 0.05 && norm_1$p.value > 0.05) {
    prueba <- t.test(grupo0, grupo1, var.equal = FALSE)
    metodo <- "t-test (medias)"
  } else {
    prueba <- wilcox.test(grupo0, grupo1) # Con esta linea se realizan las pruebas y se obtienen los valores p
    metodo <- "Mann-Whitney (medianas)"
  }
  
  # Guardar resultado
  resultados[[var]] <- data.frame(
    Variable = var,
    Metodo = metodo,
    p_valor = round(prueba$p.value, 4),
    Grupo0_Media = mean(grupo0, na.rm = TRUE),
    Grupo1_Media = mean(grupo1, na.rm = TRUE)
  )
  
  print(round(prueba$p.value, 4))
}
```

```{r}
# Mostrar resultados
df_resultados <- do.call(rbind, resultados)
print(df_resultados)

```
## ¿Cómo se calcula el estadístico U en la prueba de Mann-Whitney?

Se calcula a partir de la suma de rangos. Existen fórmulas para convertir esa suma a un valor de \( U \), como:

\[
U = R_1 - \frac{n_1(n_1 + 1)}{2}
\]

Donde:

- \( R_1 \) es la suma de rangos del grupo 1,
- \( n_1 \) es el número de observaciones en grupo 1.

---

## Aproximación normal para muestras grandes

Para muestras grandes (como es nuestro caso jsjs), se usa una **aproximación normal** con corrección de continuidad:

\[
Z = \frac{U - \mu_U}{\sigma_U}
\]

Donde:

- \( \mu_U = \frac{n_1 n_2}{2} \)
- \( \sigma_U = \sqrt{ \frac{n_1 n_2 (n_1 + n_2 + 1)}{12} } \)

El **p-valor** se obtiene a partir de esa estadística \( Z \) en la **distribución normal estándar**.



































